最高法院刑事判決　　　　　　　　　　　　　　　九十一年度台上字第三八六七號
　　上　訴　人　甲○○
　　選任辯護人　洪梅芬律師
　　　　　　　　楊惠雯律師
　　　　　　　　郭家祺律師
右上訴人因盜匪案件，不服台灣高等法院台南分院中華民國八十九年三月七日第二審
判決（八十八年度上訴字第一七八○號，起訴案號：台灣台南地方法院檢察署八十七
年度偵字第九○八四號），提起上訴，本院判決如左：
    主  文
原判決撤銷，發回台灣高等法院台南分院。
　　理  由
本件原判決認定上訴人甲○○因其友人綽號「阿南」之成年男子於偶然機會下，聽聞
屬同一勞工服務中心之工人盧超傑於民國八十五年間，曾以新台幣（下同）二千元託
郭楠濱代為簽賭六合彩某支牌，郭楠濱因故並未代簽，適該支牌當期開獎後中得彩金
六萬二千元，郭楠濱事後僅以一萬元與盧超傑和解，致盧超傑心有未甘之事。上訴人
與「阿南」二人乃共同基於犯意聯絡，假借不知情之盧超傑名義，於八十七年六月六
日下午十時四十分許，由「阿南」攜帶一把尖刀，共同駕車至台南巿公園路四三三巷
三十六號郭楠濱所經營之勞工服務中心，欲索取上開盧超傑應得之彩金，適郭楠濱外
出，僅其妻謝宛霖在家，上訴人等表明係為處理六合彩債務前來，並稱：兩年前盧超
傑向郭楠濱簽六合彩，中了六萬多元，但郭楠濱僅給盧超傑一萬元等語，謝宛霖稱其
並不知情，其中一人佯向屋外喊叫盧超傑之名，並要其入內對質後，「阿南」者即以
盧超傑稱由渠等二人全權處理即可，而持刀押住謝宛霖，命其交出上開彩金，以脅迫
手段使謝宛霖不能抗拒而給付身上僅有的一萬元，二人嫌少乃又搜查謝宛霖皮包及屋
內抽屜，發現並無多餘現金，遂取走該一萬元離去。事後二人仍未甘心，一再要求郭
楠濱再拿出二萬二千元才願意罷休，並與郭楠濱約好八十七年六月八日十七時許前去
收錢，渠等因恐郭楠濱夫婦報警，便由上訴人以一千元代價，託不知情之友人李曾文
前往代為收取彩金，嗣李曾文於前揭時間依約前去收錢時，為警逮捕而循線查獲等情
。因而撤銷第一審之判決，改判論處上訴人共同意圖為自己不法所有，以脅迫使不能
抗拒而使其交付財物罪刑，固非無見。
惟查：(一)、原審判決後，懲治盜匪條例業於九十一年一月三十日經總統以華總一義字
第九一○○○一五○八○號令公布廢止，並於同日以華總一義字第九一○○○一五一
一○號令公布增訂刑法第三百三十四條之一及第三百四十八條之一，修正第三百二十
八條、第三百三十條至第三百三十二條、第三百四十七條及第三百四十八條。原審就
上訴人共同強盜財物，係適用懲治盜匪條例論處罪刑，因判決後法律廢止、修正之情
事變更，其所生結果，仍視同違背法令，此部分自得據為上訴之理由。(二)、強盜罪係
以強暴、脅迫、藥劑、催眠術或他法致使不能抗拒而取他人之物或使其交付為構成要
件。所謂致使不能抗拒，必係已使被害人喪失意思自由，始克稱之。原判決雖認上訴
人與綽號「阿南」男子共同以脅迫使謝宛霖不能抗拒，而給付一萬元，惟謝宛霖在警
訊時，僅供稱當時其非常害怕 (見警卷第一頁反面 )；在偵查中供稱：「他要我給他
們六萬元，我說不知道，要打電話問我先生，但他不讓我打，並說今天要先拿二萬元
，我說沒二萬元，只有一萬元」 (見他字卷第一五頁反面 )；在第一審時供稱「但我
母親也在現場，我怕她嚇到，就告知要開票給他，因為身上沒那麼多現金，後來就先
給了現金一萬元」 (見易字卷第一九頁反面 )各等語。則謝宛霖當時之意思自由是否
已受上訴人等之脅迫而喪失，即非無疑。原審未詳予究明論列，即遽認上訴人等共同
以脅迫使謝宛霖不能抗拒，尚嫌速斷。(三)、原判決以上訴人等係假借盧超傑名義，向
被害人索取彩金，資為其憑以認定上訴人等主觀上顯有為自己不法所有意圖之論據。
惟郭楠濱於偵查中供證：「六月八日李曾文來我家才拿到錢，盧超傑就打電話進來，
是我接的，他說如若早給錢就不會有這種事」、「我報警後……，後來盧超傑打電話
來，我責問他不該出爾反爾，既已拿一萬元和解，為何又找人持刀來我家搶錢，他回
說如若早給我錢，就不會有這種事」，再經訊以：「六月八日李曾文拿到錢，盧超傑
有無打電話給你？」時，仍供陳：「有的，『阿南』先打電話進來問我是否已付錢，
我說有的，不久盧超傑又打電話進來，我說已付錢，他說你早付就沒事了」 (見他字
卷第一八至一九頁 )；謝宛霖在第一審供證：「我第一次拿一萬元給『阿南』時，他
也有帶刀來，第二次拿了二萬多元後，我有叫他不要再來了，他說不會再來了，並要
叫盧超傑打電話來，隨即被告盧超傑即打電話進來了」 (見易字卷第四七頁反面) ；
而盧超傑亦供承其確有在六月八日晚上五點多打電話給郭楠濱 (見他字卷第一九頁 )
。此就上訴人所辯，係盧超傑委託「阿南」去收取彩金 (見原審卷第三四頁 )，渠等
並非假借盧超傑名義一節，自屬有利之證據。原判決未予審酌，復未說明不予採納之
理由，自有判決不備理由之違法。上訴意旨指摘原判決不當，非無理由，應認有發回
更審之原因。
據上論結，應依刑事訴訟法第三百九十七條、第四百零一條，判決如主文。
中      華      民      國    九十一    年      七      月     十一     日
                              最高法院刑事第九庭
                                  審判長法官  陳  炳  煌
                                        法官  陳  正  庸
                                        法官  韓  金  秀
                                        法官  吳  信  銘
                                        法官  徐  文  亮
      右正本證明與原本無異
                                              書  記  官
中      華      民      國    九十一    年      七      月     十七     日
